【裁判字號】    96,智上,9
【裁判日期】    970123
【裁判案由】    損害賠償（商標專用權）
【裁判全文】
臺灣高等法院臺中分院民事判決  96年度智上字第9號
上  訴  人  鄧元工業股份有限公司
法定代理人  丙○○
訴訟代理人  林松虎律師
訴訟代理人  王志中律師
被  上訴人  乙○○○
被  上訴人  甲○○
共      同
訴訟代理人  陳俊寰律師
            高志明律師
上列當事人間請求損害賠償（商標專用權）事件，上訴人對於民
國96年3月6日臺灣臺中地方法院95年度智字第50號第一審判決提
起上訴，本院於97年1月10日言詞辯論終結，判決如下：
    主  文
上訴及追加之訴均駁回。
第二審訴訟費用由上訴人負擔。
    事實及理由
一、上訴人於本院審理中，以其享有「Ty」著作權，被上訴人所
    為並同時有違反著作權法之情事，以其請求之基礎事實同一
    ，追加依著作權法第88條第3項規定為請求，被上訴人於此
    項訴之追加無異議而為本案之言詞辯論，即應視為同意追加
    （最高法院29年上字第359號判例參照），上訴人之追加應
    予准許，合先敘明。
二、上訴人起訴主張：伊係系爭「TY」及如原審判決附件所示之
    圖樣（註冊號數：311349、716518，下稱系爭商標）之商標
    專用權人，指定商品種類為馬達、泵浦，仍在合法有效之專
    用期間內。且伊為世界第3家開發設計泵浦馬達之廠商，自6
    3年6月起，即著手生產製造泵浦馬達，在業界頗有聲譽，並
    精心設計開發完成2.5度「偏離軸」（下稱系爭2.5度偏離軸
    ）做為生產製造泵浦馬達之零件，並為顯示該泵浦馬達確為
    上訴人所製造及品質之保證，特就該偏離軸標示上訴人之「
    Ty」商標，亦為該著作權人，且該偏離軸亦可單獨銷售給其
    他泵浦馬達廠商。而被上訴人甲○○自79年9月13日起，即
    在上訴人公司任職，並於82年起擔任廠長一職，詎料，被上
    訴人甲○○在93年1月1日自上訴人公司離職後，竟以其妻即
    被上訴人乙○○○名義設立「超泵創研工業社」，對外經營
    泵浦、馬達產品，且自知無法自行開發設計2.5度偏離軸，
    因其任職於上訴人公司廠長期間知悉上訴人皆委託訴外人吳
    來春代工，竟在未獲上訴人同意之情況下，委託吳來春以上
    訴人所有之系爭偏離軸模具生產製造印有「Ty」字型之2.5
    度偏離軸，於94年2月2日、94年2月15日、94年6月1日先後
    委託吳來春製造仿冒系爭商標之2.5度偏離軸328顆、5495顆
    、5724顆，從事製造、經銷與上訴人所生產之產品相同之泵
    浦馬達，並以「S.F」為馬達商標，在市場上削價競爭掠奪
    上訴人原有之客戶群，使上訴人公司遭受鉅額損害。嗣上訴
    人先後於94年8月10日及8月11日前往全壘打水科技股份有限
    公司（地址：台中縣大雅鄉○○路○段158號）及被上訴人位
    於台中市○○區○○路137之15號之「超泵創研工業社」購
    買馬達外觀印有「SF」商標，編號SH-0000-000泵浦馬達（
    下稱SH-0000-000泵浦馬達）1具，發現被上訴人所產銷之SH
    -0000-000泵浦馬達上其所裝置2.5度偏離軸使用上訴人所有
    之「Ty」商標，已侵害上訴人之商標專用權。經伊於94年8
    月16日向台中縣警察局提出告訴，持聲准之搜索票前往「超
    泵創研工業社」搜索，當場查扣仿冒商標之馬達、泵浦等零
    件。刑事部分，業經台灣台中法院檢察署檢察官以95年度偵
    續字第264號起訴書起訴被上訴人甲○○。又被上訴人乙○
    ○○與甲○○為夫妻，共同經營、製造、販賣上開馬達，侵
    害上訴人之系爭商標專用權，自應負共同侵權行為之連帶賠
    償責任。被上訴人等出售編號SH-0000-000泵浦馬達，單價
    為新台幣（下同）1,000元，依查獲數量之1千倍計算損害（
    即（328＋5,495＋5,724）×1,000＝11,547,000），合計損
    害賠償金額為11,547,000元。爰依民法第184條第1項前段、
    第185條、商標法第62條、第63條第1項第3款等規定，請求
    被上訴人連帶賠償200萬元及自起訴狀繕本送達翌日起算加
    計法定遲延利息暨供擔保以宣告假執行之判決。原審駁回上
    訴人之訴，上訴人上訴聲明：(一)原判決關於駁回上訴人後開
    第二項之訴及該部分假執行之聲請暨訴訟費用之負擔之裁判
    均廢棄；(二)被上訴人應連帶給付上訴人200萬元及自起訴狀
    繕本送達翌日起至清償日止，按週年利率百分之五計算之利
    息(三)第一、二審訴訟費用，除確定部分外，均由被上訴人負
    擔；(四)第二項聲明，上訴人願供擔保請准為假執行之宣告。
三、被上訴人則以：
  (一)被上訴人等人並無仿冒上訴人商標之動機犯意、故意及行為
    ；按欲為他人商標之仿冒行為者，通常係以他人商標信譽卓
    著者，且其商品品質精良，仿冒者用之有助於其商品之行銷
    得利始而為之，查被上訴人自行產製商品其精良並不下於上
    訴人，如使用上訴人商標極可能致被上訴人商品銷售量降低
    ，故被上訴人全無仿冒之動機，又如何會為仿冒行為？
  (二)台中地檢署94年度偵字第13632號不起訴處分書，其不起訴
    理由更載明：「上訴人之商標，指定商品種類為馬達、泵浦
    」，然被上訴人並無將上訴人之商標使用於所生產之馬達、
    泵浦之上，與商標法第82條所處罰之行為有間。查本件被上
    訴人所產製之馬達、泵浦上確實並未使用上訴人之商標，僅
    泵浦內一極小之零件，即偏離軸上印有「Ty」而已，除非馬
    達泵浦經拆卸，否則不可能會看到，而該等馬達係用於製水
    機，一般買者不可能買了將整部機器拆開看，就只為了那顆
    小零件上的「Ty」兩個字，被上訴人如有意仿冒定係將之印
    於明顯之處，不至於將之藏於一般人所不能見處；故被上訴
    人並無任何仿冒動機及故意甚明。
  (三)上訴人之商標既印於偏離軸上，即與上訴人之商標權係存在
    於馬達泵浦上不同，且該Ty字樣更非被上訴人自行請人製模
    予以仿冒，該偏離軸亦係上訴人所產製之產品，被上訴人僅
    係購自為上訴人加工之人，而非直接購買自上訴人而已，當
    時被上訴人僅為試偏離軸之出水量（先以2.5度試之，而吳
    來春處適巧有之），然後再修正偏離度，當時並不知道其所
    購買自吳來春之偏離軸上印有Ty；上訴人之訴無理由等語，
    資為抗辯。
    就上訴人之上訴，被上訴人答辯聲明：(一)上訴駁回；(二)如受
    不利判決，願供擔保請准宣告免為假執行。
四、兩造不爭執事項：
  (一)被上訴人為夫妻，共同以被上訴人乙○○○名義在台中市○
    ○區○○路137-15號設立超泵創研工業社，對外經營泵浦馬
    達濾水器產品。
  (二)上訴人為系爭商標之商標權人，於75年1月1日註冊，於同年
    2月16日註冊公告，迨85年5月16日申請延展至95年5月15日
    ，商品名稱為馬達、泵浦。
  (三)被上訴人所生產之編號SH-0000-0000泵浦馬達，其上所裝置
    之2.5度偏離軸使用上訴人所有「Ty」商標。
  (四)94年8月18日經上訴人報警，由台中縣警察局刑警隊持台灣
    台中地方法院核發之搜索票在被上訴人共同經營之上址工業
    社查扣烙有前揭「Ty」商標圖案之偏離軸加培林320個、偏
    離軸7975個及組裝完成之馬達6具；有台中縣警察局刑警隊
    之扣押筆錄可稽。
  (五)上開為警查扣之印有「Ty」商標圖案之2.5度偏離軸係被上
    訴人向訴外人吳來春所經營之宬穎有限公司所訂購。而該印
    有「Ty」商標圖案之2.5度偏離軸係由上訴人提供模具予吳
    來春加工製造。雙方有約定未經上訴人同意，吳來春不得擅
    自將所生產印有「Ty」商標圖案之偏離軸轉賣予第三人。被
    上訴人向吳來春訂購上開偏離軸並未經上訴人同意或授權。
  (六)被上訴人原在上訴人公司擔任廠長，知悉「Ty」商標圖案屬
    上訴人所有。
  (七)被上訴人甲○○因與訴外人吳來春共犯商標法第81條第1款
    及第82條之罪經本院刑事庭以96年度上易字第1233號判決有
    期徒刑一年，減為有期徒刑六月確定在案。
五、上訴人主張被上訴人侵害伊之系爭「TY」商標專用權等情，
    然為被上訴人所否認，並以前揭各情詞置辯，經查：
  (一)按「商標乃表彰自己營業之商品，以與他人營業之商品相區
    別之識別標章。申言之，商標乃營業者為表彰自己所生產、
    製造、加工、揀選、批售、經紀等營業商品具有特別顯著性
    之圖樣，此圖樣所用之文字、圖形、記號或其聯合式，應足
    以使一般商品購買人認識其為表彰商品之標識，並得藉以與
    他人之商品相區別。」（最高法院86年台上字第1381號判決
    參照）。又依商標法第6條之規定，所稱商標之使用，指為
    行銷之目的，將商標用於商品、服務或其有關之物件，或利
    用平面圖像、數位影音電子媒體或其他媒介物足以使相關消
    費者，認識其為商標而言。準此，可見只要為行銷之目的，
    將商標用於商品、服務或其他有關之物，足以使一般商品購
    買人認識其為表彰商品之標識，並得藉以與他人之商品相區
    別，即可謂商標之使用。至所謂商品類似，係指二個不同的
    商品在功能、材料、產製者或其他因素上具有共同或關聯之
    處，如果標上相同或近似的商標，依一般社會通念及市場交
    易情形，易使商品消費者誤認其為來自相同或雖不相同但有
    關聯之來源，則此二個商品間即存在類似的關係〔經濟部智
    慧財產局（下稱智財局）公告之「混淆誤認之虞」（審查基
    準5.3.1，上證二參照）。另智財局出版之「商品及服務分
    類暨相互檢索參考資料」，其編纂主要目的係在供檢索之用
    及便於行政管理，商品或服務類似與否之認定，尚非絕對受
    該分類之限制，是以商標法第17條第6項規定：「類似商品
    或服務之認定，不受前項商品或服務分類之限制。」，因此
    ，同一類商品或服務不一定是類似商品或服務，例如第9類
    之安全頭盔與電話機；而不同一類的商品或服務也可能是類
    似商品或服務，例如第5類之嬰兒麥粉與第30類之綜合穀物
    纖維粉。由此可見個案中商品或服務類似與否，仍應參酌一
    般社會通念及市場交易情形、就商品或服務之產製者或提供
    者、消費者、商品之功能、材質、商品本身與其零組件或半
    成品之關係等各種相關因素綜合判斷之〔前揭「混淆誤認之
    虞」審查基準前言及5.3參照〕。又二商品之功能具有相輔
    之作用，可共同完成滿足消費者特定之需求者，為具有輔助
    功能。商品在功能上相輔之關係越緊密，類似的程度即越高
    〔前揭審查基準5.3.5.2參照〕。商品本身與其零組件或半
    成品之間，若後者之用途係配合前者之使用功能，前者欠缺
    後者即無法達成或嚴重減損其經濟上之使用目的，則被認定
    為類似商品可能性較高〔前揭審查標準5.3.6參照〕。
  (二)本件前經臺灣臺中地方法院向經濟部智慧財產局函查結果，
    該局雖以96年1月19日（96）智商0924字第00000000000號函
    復：貴院所詢有關「偏離軸」與「馬達、磊浦」是否為同一
    或類似商品，經查馬達、磊浦」為動力機械，屬第7類0724
    組群，而「偏離軸」為零組件商品，雖同屬第7類，惟其屬
    0729組群，依本局商品及服務分類標準，二者非屬同一或類
    似商品等情。惟再經本院刑事庭將扣案之泵浦馬達連同偏離
    軸，送請經濟部智慧財產局鑑定結果：一、查鄧元工業股份
    有限公司在本局獲准註冊第716518號「DENG Y UAN及圖」商
    標，係指定使用於馬達、泵浦商品，其詳細註冊事項載於本
    局商標註冊簿。二、商標法第17條第5項規定：「商品或服
    務之分類，於本法施行細則定之。」同法條第6項規定：「
    類似商品或服務之認定，不受前項商品或服務分類之限制。
    」而商品類似與否，暨其有無致相關消費者發生混淆誤認之
    虞之判斷，有本局公告之「混淆誤認之虞」審查基準可資參
    酌。三、所稱商品類似，係指二個不同的商品，在功能、材
    料、產製或其他因素上具有共同或關聯之處，如果標上相同
    或近似的商標，依一般社會通念及市場交易情形，易使商品
    消費者誤認其為來自相同或類似的關係（前揭審查基準5.3.
    1參照）。又二商品之功能具有相輔之作用，可共同完成滿
    足消費者特定之需求者，為具有輔助功能。商品在功能上相
    輔之關係越緊密，類似的程度即越高（前揭審查基準5.3.5.
    2參照）。商品本身與其零組件或半成品之間，若後者之用
    途係配合前者之使用功能，前者欠缺後者即無法達成或嚴重
    減損其經濟上之使用目的，則被認定為類似商品之可能性較
    高（前揭審查標準5.3.6參照）。四、本件來函所詢「泵浦
    馬達」與「偏離軸」，因「偏離軸」商品是「泵浦馬達」商
    品之重要零組件之一，二者需相互配合作用始能產生馬達動
    力，在功能、材料、產製者因素上具有共同或關聯之處，如
    果標上相同或近似的商標，一般社會通念及市場交易情形，
    易使商品消費者誤認其為來自相同或雖不相同但有關聯之來
    源，應屬構成類似之商品，惟具體個案實際上是否構成侵害
    他人商標權，仍宜由貴院依法參酌使用人之主觀意思及消費
    者之客觀認知等相關事證逕依職權卓處等情，有該局96年9
    月26日（96）智商0350字第09680446530號函在卷可按。
  (三)本院刑事庭向高雄市水處理器材商業同業公會函詢，經該會
    以96年9月6日高市水材字第5059號函復，略以：一、偏離軸
    是屬於泵浦馬達中20幾種零件之一。其功能是連動泵浦頭與
    馬達軸心。馬達之動力，透過軸心之轉動帶動偏離軸旋動，
    度數之大小對泵浦馬達的影響性，因結構說明書未說明，本
    會不甚了解。二、泵浦馬達整組出廠已測試並加封條，正常
    運轉條件下保固一年。然泵浦頭屬於易磨損的部位，通常使
    用2～3年後即因漏水而故障，對有經驗的維修人員為節省不
    必要的浪費，視狀況可只更換泵浦頭或整組更新。因此經銷
    或一般客戶是不會注意偏離軸度數也不會刻意去拆解查看，
    因為拆解後將損失自我之權益，原廠不會保固。
  (四)本院刑事庭再向台灣區飲用水協進會函詢，經該會以96年8
    月13日函復，略以：一、偏離軸是否屬於泵浦馬達之必要
    零組件？答：是。其功能為何？答：增壓水量功能。偏
    離軸度數之大小，及品質之好壞，對泵浦馬達有何影響？答
    ：度數越大水量越大，度數越小水量越小，品質不良當然對
    馬達有影響。二、經銷商或一般客戶，於購買泵浦馬達時
    ，是否會注意偏離軸度數之大小？答：經銷商會，一般客戶
    不會。是否會拆解查看偏離軸之品質？答：經銷商可能會
    ，一般客戶比較不會。泵浦頭是否可單獨作為產品出售？
    答泵浦頭可單獨出售。
  (五)以上固屬不虛，然綜參酌上開證據資料判斷，系爭泵浦馬達
    分為兩部分，即馬達及泵浦頭兩部分，本件之「偏離軸」係
    裝置在泵浦頭上，用以連結馬達之軸心，使馬達之動力透過
    軸心之轉動而帶動偏離軸之旋動。泵浦頭係可單獨作為產品
    出售，偏離軸係泵浦馬達組成之20幾種零件之一，其功能是
    連動泵浦頭與馬達軸心。馬達之動力，透過軸心之轉動帶動
    偏離軸旋動，度數之大小對泵浦馬達的影響性，是其為必要
    且屬重要零件，二者需相互配合作用始能產生馬達動力，然
    偏離軸既得單獨出售，又是泵浦馬達20幾種零件之一，不可
    即謂馬達，與馬達為不同之商品，雖偏離軸度數大小或品質
    好壞，足以影響泵浦馬達之品質，然仍不得等同視之；而偏
    離軸僅裝置在泵浦頭上，泵浦馬達整組出廠已測試並加封條
    （見本院卷110頁後附之照片），經銷或一般客戶是不會注
    意偏離軸度數也不會刻意去拆解查看，因拆解後將損失自我
    之權益，原廠不會保固。泵浦馬達整組出廠既已測試並加封
    條，再黏貼產品（非偏離軸）商標，以本件為例即商標「
    S.F.」，外觀上完全看不出有上訴人所指之「Ty」商標圖案
    ，參酌一般社會通念及市場交易情形、就商品或服務之產製
    者或提供者、消費者、商品之功能、材質、商品本身與其零
    組件或半成品之關係等各種相關因素綜合判斷，「S.F.」與
    「Ty」商標圖案，截然有別，當不致有混淆誤認之虞；縱依
    一般社會通念及市場交易情形，不會使商品消費者誤認其為
    來自相同或雖不相同但有關聯之來源，則此二個應屬不同亦
    不構成類似之商品，自未侵害上訴人之商標專用權。
  (六)據原審卷附上訴人提出之SH-0000-000泵浦馬達之銷貨單、
    出貨單影本等資料所載，並未使用系爭「Ty」商標，而觀諸
    上訴人提出之SH-0000-000泵浦馬達之照片，其馬達外觀印
    有被上訴人甲○○自有商標「S.F」（註冊號00000000），
    可見被上訴人係以「S.F」表彰商品，縱SH-0000-000泵浦馬
    達之系爭2.5度偏離軸上標示有「Ty」字樣，然則偏離軸既
    為浦泵馬達之零組件，當一般消費大眾購買該馬達產品時絕
    對看不到偏離軸外露，即難認被上訴人在SH-0000-000泵浦
    馬達上之偏離軸上使用「Ty」，係作為行銷SH-0000-000泵
    浦馬達之用，況上訴人於起訴狀中自承：SH-0000-000泵浦
    馬達外觀印有「SF」、被上訴人以「S.F」為馬達商標等語
    ，可認被上訴人之SH-0000-000泵浦馬達商品並未將上訴人
    之系爭「TY」商標作為其SH-0000-000泵浦馬達之商標使用
    。
  (七)「未經商標權人同意，而有第二十九條第二項各款規定情形
    之一者，為侵害商標權」、「除本法第三十條另有規定外，
    下列情形，應得商標權人之同意：一、於同一商品或服務，
    使用相同於其註冊商標之商標者。二、於類似之商品或服務
    ，使用相同於其註冊商標之商標，有致相關消費者混淆誤認
    之虞者。三、於同一或類似之商品或服務，使用近似於其註
    冊商標之商標，有致相關消費者混淆誤認之虞者」，商標法
    第61條第2項、第29條第2項固分別定有明文，惟按使用相同
    或近似於他人註冊商標之圖樣而侵害他人商標專用權者，必
    以使用於商標專用權人申請註冊時所指定使用之同一或類似
    商品始足稱之。本件上訴人之商標專用權，於申請註冊時固
    指定專用於「馬達」、「馬達、泵浦」類之商品，有經濟部
    智慧財產局核發之第311349號及第716518號商標註冊證可稽
    。而依經濟部智慧財產局函覆本院稱：「『馬達、磊浦』為
    動力機械，屬第7類0724組群，而『偏離軸』為零組件商品
    ，雖同屬第7類，惟其屬0729組群，依經濟部智慧財產局商
    品及服務分類標準，二者非屬同一或類似商品」等語，此有
    經濟部智慧財產局96年1月19日（96）智商第00000000000號
    函在卷可稽（見原審卷73頁），準此，足認「偏離軸」並非
    上訴人註冊商標指定專用之「馬達、泵浦」類商品，是上訴
    人主張系爭商標專用權應及於「偏離軸」商品，自不可採。
  (八)雖被上訴人甲○○因與訴外人吳來春共犯商標法第81條第1
    款及第82條之罪經本院刑事庭以96年度上易字第1233號判決
    有期徒刑一年，減為有期徒刑六月確定在案。惟獨立之民事
    訴訟，不受刑事判決認定之拘束，迭經最高法院著有判例，
    故本件斟酌全辯論意旨，為如上之認定。
  (九)至於上訴人追加依著作權法部分，上訴人以「Ty」具有美感
    ，而有著作權云云，惟其既以「Ty」作為其商標，自應優先
    適用商標法之規定，況依前所述，警方查扣之印有「Ty」商
    標圖案之2.5度偏離軸係被上訴人向訴外人吳來春所經營之
    宬穎有限公司所訂購。而該印有「Ty」商標圖案之2.5度偏
    離軸係由上訴人提供模具予吳來春加工製造。雙方有約定未
    經上訴人同意，吳來春不得擅自將所生產印有「Ty」商標圖
    案之偏離軸轉賣予第三人。被上訴人向吳來春訂購上開偏離
    軸並未經上訴人同意或授權。是被上訴人僅屬買受人，將買
    來之零件密封組裝，未有重製、發行或其他違反著作權法之
    情事，而上訴人復未能舉證證明被上訴人買受偏離軸時即指
    定須附有「Ty」商標圖案，自不足為被上訴人不利之認定。
  (十)綜上各情，實難認被上訴人有使用系爭商標在相同於或類似
    於上訴人前開商標專用權指定使用商品，則上訴人主張被上
    訴人侵害其系爭商標專用權、著作權，即屬無據。
六、從而，上訴人本於民法第184條第1項前段、第185條、商標
    法第62條、第63條第1項第3款及著作權法第88條等規定，請
    求被上訴人連帶賠償200萬元及加計自起訴狀繕本送達翌日
    起算之法定遲延利息，為無理由，應予駁回。原審所為上訴
    人敗訴之判決，核無不合，上訴論旨指摘原判決不當，聲明
    求為廢棄改判，非有理由，其假執行之聲請失所附麗，應併
    予駁回。
七、本件判決之基礎已臻明確，兩造其餘攻擊防禦方法及舉證，
    核與判決結果無影響，爰不另一一論述，附此敘明。
據上論結，本件上訴為無理由，依民事訴訟法第四百四十九條第
一項、第七十八條，判決如主文。
中    華    民    國    97    年    1     月    23    日
                  民事第五庭    審判長法  官  林陳松
                                      法  官  古金男
                                      法  官  鄭金龍
以上正本係照原本作成。
如對本判決上訴，須於收受判決送達後20日內向本院提出上訴書
狀，其未表明上訴理由者，應於提出上訴後20日內向本院提出上
訴理由書（須按他造人數附具繕本）。
上訴時應提出委任律師為訴訟代理人之委任狀。具有民事訴訟法
第466條之1第1項但書或第2項之情形為訴訟代理人者，另應附具
律師及格證書及釋明委任人與受任人有該條項所定關係之釋明文
書影本。
                                      書記官  陳振海
中    華    民    國    97    年    1     月    24    日
                                                      Ｍ


司法院資訊處製作；財團法人民間司法改革基金會備份。
